最高法院刑事判決　　　　　　九十六年度台上字第二九三五號
上　訴　人　台灣高等法院台南分院檢察署檢察官
被　　　告　甲○○
　　　　　　　　　　4樓
　　　　　　乙○○
　　　　　　　　　　4樓
上列上訴人因被告等貪污案件，不服台灣高等法院台南分院中華
民國九十五年七月五日第二審更審判決（九十五年度重上更(一)字
第一四六號，起訴案號：台灣台南地方法院檢察署九十年度偵字
第七一三七號、第九三八四號、第九七０九號），提起上訴，本
院判決如下：
    主  文
原判決撤銷，發回台灣高等法院台南分院。
    理  由
本件原判決以公訴意旨略稱：被告甲○○與楊子濬（原名為楊濱
鴻，業經判決無罪確定），於民國八十一、二年間分別擔任台南
市警察局消防隊（下稱消防隊）一組組長及組員之職務，均係依
據法令從事公務之人員。渠等明知所掌管之公共安全檢查、新蓋
建築物申請建築、使用執照之會審、會勘等業務，與王榮添、楊
秀春夫婦所開設之宜航有限公司（下稱宜航公司）及營裕消防企
業有限公司（下稱營裕公司）營業項目間，有職務上之利害關係
。竟共同基於犯意之聯絡，利用渠等職務上之機會及在台南市消
防業界之影響力，由甲○○出面向王榮添要求出資入股宜航公司
擔任股東。王榮添為借助甲○○與楊子濬職務上之影響力，遂應
允其二人以插暗股之方式，各出資新台幣（下同）十萬元（即一
股）加入該公司為股東，並約定每年分紅二次。而甲○○與楊子
濬則於審核台南市新蓋建築物申請建築、使用執照之會審、會勘
時，利用渠等職務上之影響力，要求業者採用宜航公司及營裕公
司之產品，使王榮添得以銷售消防器材而獲得較高之利潤。事後
由王榮添支付紅利予甲○○及楊子濬，計至八十四年甲○○、楊
子濬退股時止，渠等分別圖得不法利益八十二萬八千八百三十三
元、四十二萬八千八百三十三元。又甲○○自八十一年間起，藉
其擔任前開職務之權勢，以協助宜航、營裕二公司取得消防工程
之報酬為由，向王榮添要求按月支付「顧問費」。王榮添畏於其
權勢，乃自八十一年間起至八十三年間止，按月支付甲○○三萬
元。嗣因王榮添無力負擔，遂減為每月一萬元，迄至八十五年四
、五月間為止。而甲○○於八十五年五月間，雖因涉嫌貪污案件
遭停職，仍向王榮添按月收受「顧問費」二萬元，迄至八十七年
五、六月間止。上述「顧問費」或由甲○○前往營裕公司領取，
或由與甲○○有犯意聯絡之妻子即被告乙○○代為至營裕公司領
取，或由王榮添至消防隊當面交予甲○○，總計甲○○收受「顧
問費」約二百十八萬餘元等情，因認甲○○除涉有刑法第一百三
十一條第一項之圖利罪嫌外，並與劉玉玲共同涉有貪污治罪條例
第四條第一項第二款之藉勢勒索財物罪嫌。惟經審理結果，認不
能證明甲○○、劉玉玲（下稱被告等）犯罪，因而維持第一審諭
知被告等均無罪之判決，而駁回檢察官在第二審之上訴，固非無
見。
惟查：實施刑事訴訟程序之公務員，就該管案件，應於被告有利
及不利之情形，一律注意，刑事訴訟法第二條第一項定有明文。
又證據雖已調查而其內容尚未明瞭者，即與未經調查無異，如遽
行判決，仍屬應於審判期日調查之證據而未予調查。原判決以證
人楊子濬於法務部調查局台南市調查站（下稱調查站）雖供陳其
在擔任消防隊一組組員時，因所負責之新大樓安檢案件，其認安
檢結果有問題，但時任一組組長之甲○○卻仍執意讓之通過，其
對甲○○此種選擇性之安檢業務行徑，認早晚會出事，乃向消防
隊隊長吳明芳申請調動，其於偵查中亦供稱甲○○有他的人馬，
建物消防設備之安裝，如係與他較熟之業者就較易通過安檢，若
未採用與他較熟業者之消防設備，他就會刁難，但其嗣於原審之
上訴審時已改稱因甲○○較喜歡交友，對不擅交際之廠商，即認
與他個性不合，故他對廠商之態度有些較為積極，有些就較為消
極，但此與其入股宜航公司無關，甲○○選擇性安檢並未包括宜
航公司之業務，僅因甲○○對某些廠商、案件較為積極應對及處
理，故其才認甲○○與該廠商不錯，然消防設備檢查係檢查整個
器材，包括四大部分共約一、二十種器材，王榮添所營之宜航公
司僅販賣幫浦，幫浦只係安檢之一小部分各等語，據認楊子濬於
調查站所為供述係其主觀臆測之詞，尚難佐證甲○○有利用權力
圖利情事（見原判決第十三頁第七行至第十五行、同頁第二十六
行至第十四頁第十行）。然依上開所述，楊子濬既係與甲○○共
同直接參與建物消防設備之安檢，其所稱新大樓安檢有問題，甲
○○卻仍執意通過，如未採用與甲○○較熟業者之消防設備，甲
○○就會刁難云云，似為楊子濬親身經歷之事，能否謂係其主觀
臆測之詞？又楊子濬係因所負責新大樓安檢案件之安檢結果有問
題，甲○○卻仍執意讓之通過，認甲○○之選擇性安檢行徑早晚
會出事，乃向消防隊長吳明芳申請調動，則楊子濬於請求調離消
防隊一組時，有無向吳明芳報告上情？如有，其詳情為何？再楊
子濬所指新大樓之安檢結果究有何問題？該問題是否確與宜航、
營裕二公司所販賣之器材無關？甲○○對有些廠商較為積極，有
些則較為消極，其真意究何所指？是否與該廠商有無採用宜航、
營裕二公司之器材有關聯？凡此均攸關甲○○有否利用其職務上
之權力以圖取自己之不法利益及楊子濬嗣於原審上訴審翻異所陳
是否可信？即有待進一步予以究明；又原判決以證人王銘雖於
調查站證稱其約於八十三年間，在一次同業聚會時，曾聽同業與
王榮添談到，台南市業界若無王榮添經手之幫浦好像就過不了安
檢，其嗣於偵查及原審上訴審復證陳在消防業者間，曾聽說如使
用宜航公司之幫浦，消防檢查較易通過各等語，但此係王銘自
同業傳聞聽得，不知有無其事，因認王銘上開不利於甲○○之
證詞無足採信（見原判決第十三頁第十九行至第二十五行、第十
四頁第十一行至第二十九行）。然王銘前開所證倘若無訛，其
似於前揭時地親身聽聞王榮添與某消防器材同業談及如使用宜航
公司之幫浦較易通過消防檢查，則該與王榮添談論上情之消防器
材同業究係何人？王銘、王榮添能否提供該業者之姓名、住址
，俾供傳喚以查明實情？亦值深入研求；另原判決以王榮添雖陳
稱因消防界都知其與甲○○共同投資宜航公司，故其消防馬達之
銷售較佳，外面亦傳言採用宜航公司之消防馬達較易過關等語，
但此應係王榮添利用甲○○之噱頭廣告使其銷售器材順利，否則
甲○○僅係插暗股，外界何以會知悉甲○○對王榮添投資之事，
此與公訴人指甲○○係利用權力圖得不法利益尚屬有間等理由，
說明王榮添上開所述，無從採為甲○○論罪科刑之確證（見原判
決第十六頁第十一行至第十八行）。惟依上開王榮添所述內容，
究係王榮添利用甲○○之噱頭廣告使其銷售器材順利，抑或甲○
○假藉其安檢職務之機會，自行向各消防業者表明其已投資宜航
公司，並要求各消防業者多選購宜航公司之消防產品？尚欠明瞭
，自仍有向王榮添、楊秀春夫婦查明之必要；再公訴意旨指被告
等自八十一年間起至八十七年五、六月間止，藉甲○○擔任消防
隊一組組長之職務，對台南市轄區內各相關消防業者所出售裝置
在各公共建築物之消防設備有檢查之權勢，按月向王榮添收取一
萬元至三萬元不等之「顧問費」，總計約二百十八萬元等情，因
認被告等共同涉有藉勢勒索財物罪嫌部分，原判決雖以公訴人就
甲○○究係如何假借職務而行勒索財物之具體事證，未提出確實
之證據證明，且被告等固坦承有提示兌領如原判決附表二之一所
示之六張支票，然已辯稱係借款而非「顧問費」，而其中編號(1)
至編號(5)所示五張支票之發票日期係自八十六年一月八日起至八
十七年二月十日止，均在甲○○另涉貪污案件停職期間，斯時甲
○○已無職務上之權力，如王榮添非基於接濟幫助之友情，豈能
長期支應，另其中編號(6)所示支票之發票日雖係在八十四年四月
五日，但王榮添已證陳此部分之錢很混亂，內包括神明之衣服錢
、賭債及個人債務等語，亦不能證明係「顧問費」。又王榮添於
偵查中雖陳稱因畏懼甲○○之權勢而交付「顧問費」，果真如此
，其何以於甲○○遭停職期間，非但未予停止支付「顧問費」，
且增加支付之金額，反而在甲○○於八十七年七月復職後卻不再
支付該項費用，顯悖於常理。再宜航公司之支票日曆簿上雖由乙
○○記載如原判決附表二之二所示之八張支票，且其受款人載為
「王朝顧問費」或「顧問費」，但被告等亦均否認有收受、兌領
上開支票，即縱認被告等有領取上開支票所載金額之「顧問費」
，然王榮添在偵查時已陳稱因甲○○當時生活費用龐大，每月賺
錢不夠花用，乃向其暗示每月須給付費用，其遂應允甲○○之請
求，顯見王榮添有接濟幫助甲○○之意，況王榮添亦供陳甲○○
之顧問職並未產生作用，該「顧問費」應屬甲○○擔任顧問職務
之報酬等理由，據謂難認王榮添給付「顧問費」係遭甲○○藉勢
勒索所致，或甲○○在擔任宜航公司之顧問期間，有就主管或監
督之事務圖自己不法利益情事之部分依據（見原判決理由肆之四
）。惟甲○○縱因涉案而遭停職處分，但並不能排除其將來有復
職之可能，若王榮添為顧及以後事業之順利，於甲○○停職期間
仍依原先之約定支付「顧問費」，甚至慮及甲○○停職期間無收
入，而提高「顧問費」至二萬元，能否即認其有違情理？又被告
等已坦承如原判決附表二之一編號(6)即發票日為八十四年四月五
日，票號ＡＭ0000000號，金額一萬元，台灣中小企業銀
行善化分行之支票，係由劉玉玲轉交予黃秀蘭等情，此亦與證人
黃秀蘭陳證情節相符合（見偵字第七一三七號卷第一宗第一六六
頁），而證人楊秀春於調查站復已明確表示除票號000000
0號支票係神明衣服費用外，包括上開票號ＡＭ0000000
號支票在內之其餘支票均屬「顧問費」（見同上偵查卷第一宗第
八十五頁、第八十六頁）。另宜航公司之支票日曆簿於「八十四
年七月五日」欄上亦記明「神明衣服，（支票號碼）ＡＭ000
0000號」（見同上偵查卷第二宗第二四一頁）。如亦無誤，
能否謂尚無法證明上開票號ＡＭ0000000號支票係宜航公
司支付予甲○○之「顧問費」？再依卷附宜航公司所有台南區中
小企業銀行安和分行第六０八－二號支票帳戶及營裕公司所有台
南區中小企業銀行第0000000000000號支票帳戶之
交易明細表所示，該二家公司分別自八十七年三月二十二日及同
年月二十四日起即陸續有退票紀錄（見第一審卷第一宗第一一七
頁、第一二四頁反面）。倘若屬實，宜航、營裕二家公司之財務
狀況自上開退票日期起似已逐漸不佳，則王榮添從八十七年八月
間起未再續付「顧問費」予被告等，能否謂即與常理相悖？另依
卷存如原判決附表二之二所示八張支票影本顯示，上開支票背面
均記載有提示人之姓名、公司名稱或其銀行帳號（見第一審卷第
一宗第八十六頁、第一００頁、第一０四頁至第一０七頁），如
依上述資料，能否向各付款銀行查得各該支票之提示人，再由各
該提示人追查被告等是否即係最初之執票人？各該支票是否均係
支付「顧問費」？又依卷內資料所載，王榮添、楊秀春於調查站
調查及檢察官偵訊時，均一再指陳被告等自八十一年間起至八十
七年七月間止按月向宜航公司收取一萬元至三萬元不等之「顧問
費」等情（見同上偵查卷第一宗第八十三頁至第八十五頁、第九
十二頁、第九十八頁反面、第九十九頁、第一０五頁反面、第一
０六頁），王榮添並證稱：「（為何要交付顧問費予甲○○？）
……當時他主動跟我暗示，要我每個月給他一筆費用，他說他開
銷費用龐大，每個月賺得錢不夠用……所以我就給他，他就拿…
…」、「（顧問作何用？）沒有什麼用」、「（是否畏懼他《指
甲○○》的權勢？）有一點這樣的心態」（見同上偵查卷第一宗
第一０六頁），甲○○亦堅詞否認曾擔任宜航公司之顧問（見同
上偵查卷第一宗第四十一頁）。如均不虛，甲○○於上開期間是
否確實擔任宜航公司之顧問？已非無疑。則王榮添每月以「顧問
費」之名義付款予被告等，是否因畏懼若不支付「顧問費」，彼
此關係經破壞後，甲○○將利用消防隊組長之身分，於檢查其所
提供之消防設備時故意刁難，使其在消防業界無法生存？苟甲○
○無消防隊組長之權勢，王榮添是否仍願僅因甲○○生活費用龐
大，即按月支付被告等款項，且長達七年之久？倘甲○○係利用
其前揭公務員身分及職權向王榮添要求按月支付費用，縱未實施
恐嚇勒索之手段，而不構成貪污治罪條例第四條第一項第二款之
藉勢勒索財物罪，但是否構成同條例第六條第一項第四款或第五
款之圖利罪或其他罪名？仍有詳予探究之餘地。上開疑點實情為
何？關乎被告等究否均成立上揭被訴之犯行，為明真相，並維公
平正義，自應傳喚吳明芳、楊子濬、王銘、王榮添及楊秀春等
人再詳加調查釐清，原審此次更審仍未根究明白，並於理由內進
一步說明，且僅以王榮添、楊秀春經傳喚未到，即認其等均已行
蹤不明，無從採證（見原判決第十六頁第十八行、第十九行）。
惟依卷存原審此次更審傳喚王榮添、楊秀春所寄送之送達證書，
均係遭郵局以「遷移不明」、「應受送達人已遷移他處」為由退
回（見原審重上更(一)卷第一一０頁、第一一三頁、第一一六頁）
，乃原審此次更審於傳喚上開證人未到後，未再傳喚，或查明王
榮添、楊秀春之正確地址後再行傳喚或依法拘提，即認已無從採
證，遽行判決，自嫌速斷。檢察官上訴意旨指摘原判決不當，非
無理由，應認仍有發回更審之原因。
據上論結，應依刑事訴訟法第三百九十七條、第四百零一條，判
決如主文。
中　　華　　民　　國　九十六　年　　五　　月　三十一　日
                      最高法院刑事第十庭
                          審判長法官  謝　俊　雄
                                法官  陳　世　雄
                                法官  魏　新　和
                                法官  吳　信　銘
                                法官  徐　文　亮
      本件正本證明與原本無異
                                      書  記  官
中　　華　　民　　國　九十六　年　　六　　月　　七　　日
                                                    Ａ
